【裁判字號】    98,上更(一),529
【裁判日期】    990121
【裁判案由】    違反商業會計法等
【裁判全文】
臺灣高等法院刑事判決             98年度上更(一)字第529號
上  訴  人
即  被  告  乙○○
選任辯護人  王世宏律師
上列上訴人因違反商業會計法等案件，不服臺灣臺北地方法院96
年度訴字第124號，中華民國96年5月18日第一審判決（起訴案號
：臺灣臺北地方法院檢察署95年度偵字第25631 號），提起上訴
，本院判決如下：
    主  文
原判決撤銷。
乙○○無罪。
    理  由
一、公訴意旨略以：上訴人即被告乙○○於民國86年間，擔任址
    設臺北市○○區○○路4 段443號3樓馬贏國際貿易有限公司
    （下稱馬贏公司）經理，明知丙○○於該年度未在馬贏公司
    任職或領有任何薪資，竟與馬贏公司登記負責人吳春來（業
    經判處罪刑定，於95年5 月28日死亡）共同基於行使不實各
    類所得扣繳暨免扣繳憑單（下稱扣繳憑單），及利用不正當
    方法使財務報表發生不實結果之犯意，於87年間，由被告事
    先獲得吳春來概括授權後，以馬贏公司名義委託不知情會計
    人員，製作記載丙○○於86年間自馬贏公司領取新臺幣（下
    同）24萬元薪資不實事項之扣繳憑單，並據以接續製作馬贏
    公司之損益表、資產負債表等財務報表而使損益表發生薪資
    支出、營業費用及損失總額增加，營業淨利、全年所得額減
    少，資產負債表發生本期損益虧損增加，公積及盈餘減少之
    不實結果，再於87年間，持上開登載不實之扣繳憑單及財務
    報表，填具結算申報書向財政部臺北市國稅局大安分局申報
    馬贏公司86年度營利事業所得稅，使該公司之成本增加、營
    利所得減少，共逃漏稅捐6萬元，足生損害於丙○○及稅捐
    稽徵機關課徵稅捐之正確性，因認被告涉犯刑法第216條、
    第215條行使業務上登載不實文書罪、商業會計法第71條第5
    款利用不正當方法使財務報表發生不實之結果罪云云。
二、按犯罪事實應依證據認定之，無證據不得認定犯罪事實，刑
    事訴訟法第154條第2項定有明文。又檢察官就被告犯罪事實
    ，應負舉證責任，並指出證明之方法，同法第161條第1項亦
    有明文規定。因此，檢察官對於起訴之犯罪事實，應負提出
    證據及說服之實質舉證責任。且認定不利於被告之事實，須
    依積極證據，苟積極證據不足為不利於被告事實之認定時，
    即應為有利於被告之認定，更不必有何有利之證據（最高法
    院30年上字第816號判例意旨參照)。
三、本件公訴人認被告所為，涉有上開犯行，無非以證人即告訴
    人丙○○之指訴、證人即共犯吳春來、案外人彭淑娟之證述
    、丙○○之各類所得扣繳暨免扣繳媒體申報資料、86年度綜
    合所得稅核定通知書、馬贏公司86年度營利事業所得稅結算
    申報書、財政部台北市國稅局93年12月23日財北國稅審一字
    第0930118746號函等證據為其依據。
四、訊據被告對於馬贏公司於86年度虛報丙○○薪資24萬元等事
    實雖不爭執，惟堅決否認有上開犯行，辯稱：伊未曾在馬贏
    公司擔任經理，不認識丙○○，僅因在台北市圓環附近小吃
    店飲酒認識該店廚師吳春來，吳春來知悉其為小工，要幫伊
    介紹別的工地的工作，遂給他上開行動電話號碼，方便聯絡
    等語。
五、經查：
(一)吳春來於93年9 月19日偵查中先稱：我同意當人頭，所以他
    們開2 萬元支票給我，實際負責人應是我當兵的朋友，找我
    當人頭，名字不記得，只知姓林，可能是「甲○○」（偵13
    42卷第16頁）；於同年10月19日另稱：我將印章交給自稱「
    張永福」的成年男子，授權他們辦理馬贏公司之設立及業務
    之經營。「張永福」年籍資料完全不曉得，只知道他是馬贏
    公司經理（偵1342卷第27頁）；於94年11月28日他案（吳春
    來己身涉案之94年度訴緝字第248 號案件中）陳稱：我承認
    起訴事實，我有「乙○○」的電話，就是檢察官起訴書提到
    叫「張永福」，電話號碼為0000000000號（他4237卷第5 頁
    ）。則究係「甲○○」、抑或「張永福」找吳春來充當馬贏
    公司人頭，前後不一，已難遽信。且倘被告確實找吳春來充
    當人頭董事，以吳春來不知「張永福」年籍資料，想必2 人
    僅為泛泛之交，則吳春來遭警查獲之初，自無保護非至交之
    「張永福」而拒絕吐露「張永福」年籍資料之必要，遽其先
    後於偵查中泛稱「甲○○」，抑或「張永福」找其充當人頭
    董事，箇中疑有隱情。且同為馬贏公司登記之股東吳文樟證
    稱：86年間，有名林姓成年女子，要我做擔保人，並要求我
    簽名，簽名後將身分證交給該名女子。過2週後，該女子將
    身分證寄還給我。我從頭到尾未投資馬贏公司（偵9467卷第
    5 頁）。益證尋找人頭充當馬贏公司人頭股東之人，確定係
    名不詳年籍林姓成年女子；且吳春來偵查中供稱：「甲○○
    」找其當人頭，適與馬贏公司於86、87年間董事之一「甲○○」相同，則吳春來為隱匿該名林姓女子即「甲○○」而恣
    意以「張永福」塘塞，尚非不可能。至0000000000號行動電
    話申辦名義人為被告前妻彭淑娟，該行動電話均由被告使用
    等情，業經證人彭淑娟證述在卷（他4237卷第43頁），並為
    被告所不否認，固堪信實。然衡諸常情，朋友間互通聯繫方
    法而得悉他人行動電話之門號，事屬常見；則被告以因飲酒
    而認識吳春來，並因吳春來欲介紹工作而提供上開行動電話
    門號予吳春來，要非不可採信。
(二)馬贏公司於86、87年間董事、股東名單包括吳春來、吳文樟
    、林春英、甲○○、王振憲等人，有馬贏公司變更登記事項
    卡存卷可參（偵9467卷第27頁）。吳春來、吳文樟分別為人
    頭董事、股東，已如上述。又王振憲陳稱：馬贏公司本是我
    開立的公司，後來經營不善，退出該公司董事長身分，並將
    經營權轉讓他人，因法令規定必須轉為股東1 年，所以留資
    本額10萬元作為股東，但不介入該公司經營管理（偵9467卷
    第66頁）；林春英證稱：不認識吳春來、王振憲、張永福，
    沒有投資馬贏公司，曾經遺失過身分證（偵1342卷第75、76
    頁）；顯然王振憲、林春英亦不知何人實際經營馬贏公司。
    再甲○○已於98年12月18日死亡，有本院依職權調閱甲○○
    個人基本資料存卷可參（本院卷第36頁），亦無從知悉馬贏
    公司究竟由何人參與經營、管理。
(三)衡諸現今社會，辦理公司設立、變更登記者，或由公司經營
    者己身處理，或由代辦會計師、代書代為處理，則吳春來、
    吳文樟受邀充當人頭董事、股東，該邀請之人，是否即為實
    際經營馬贏公司之人，亦乏證據認定之。故尚難以吳春來先
    後不一指訴，遽認被告即係邀請其擔任馬贏公司人頭董事，
    並擔任馬贏公司經理實際經營該公司業務之人。
(四)至丙○○所證，僅足證明馬贏公司確實於87年間，以丙○○
    名義申報86年度24萬元薪資所得，尚不足以證明係被告所為
    。卷附其餘丙○○之各類所得扣繳暨免扣繳媒體申報資料、
    86年度綜合所得稅核定通知書、馬贏公司86年度營利事業所
    得稅結算申報書、財政部台北市國稅局93年12月23日財北國
    稅審一字第0930118746號函等證據，充其量亦僅足證明馬贏
    公司確實以丙○○名義申報86年度24萬元薪資所得而逃漏稅
    捐6 萬元之事實，尚難認定係被告為馬贏公司經理，並據以
    辦理申報馬贏公司營利事業所得稅。則本件除吳春來有瑕疵
    之證述及0000000000號行動電話係被告使用外，並無任何其
    他證據，足認被告有何公訴人所指之行使偽造業務登載不實
    文書罪、商業會計法第71條第5 款利用不正當方法使財務報
    表發生不實結果罪行為。揆諸首揭說明，應為被告無罪之諭
    知。
六、原審未察，遽認被告有公訴人所指之犯行，尚嫌率斷。被告
    執此指摘原判決不當，為有理由，應由本院將原判決予以撤
    銷，改為被告無罪之諭知。
據上論斷，應依刑事訴訟法第369條第1項前段、第364條、第301
條第1項，判決如主文。
本案經檢察官吳國南到庭執行職務。
中    華    民    國    99    年    1    月     21    日
                  刑事第二庭審判長法  官 洪光燦
                                  法  官 楊照男
                                  法  官 李麗玲
以上正本證明與原本無異。
檢察官如不服本判決，應於收受送達後10日內向本院提出上訴書
狀，其未敘述上訴之理由者並得於提起上訴後10日內向本院補提
理由書（均須按他造當事人之人數附繕本）「切勿逕送上級法院
」。
                                  書記官 廖婷璇
中    華    民    國    99    年    1    月     21    日


司法院資訊處製作；財團法人民間司法改革基金會備份。
